臺灣桃園地方法院民事判決　　　　　　　　 93年訴字第533號
原　　　告　庚○○○
　　　　　　乙○○原告辛○○.
　　　　　　　　　　　1弄1號.
　　　　　　丁○○原告辛○○.
　　　　　　己○○原告辛○○.
　　　　　　戊○○原告辛○○.
兼上　四人
法定代理人　丙○○原告辛○○.
上六人共同
訴訟代理人　藍松喬律師
複　代理人　簡長順律師
　　　　　　呂丹琪律師
被　　　告　甲○○
　　　　　　　　　　　412號.
上列當事人間因本院91年度易字第1956號傷害案件，原告提起附
帶民事訴訟，經本院刑事庭移送前來，本院於民國94年6 月14日
辯論終結，判決如下：
    主  文
被告應給付原告庚○○○新台幣壹拾貳萬元，及自民國九十一年
十二月四日起至清償日止，按年息百分之五計算之利息。
被告應給付原告丙○○、乙○○、丁○○、己○○、戊○○新台
幣貳萬元，及自民國九十一年十二月四日起至清償日止，按年息
百分之五計算之利息。
原告其餘之訴駁回。
訴訟費用由被告負擔四分之一，由原告庚○○○負擔二十分之九
，餘由原告丙○○、乙○○、丁○○、己○○、戊○○負擔。
本判決原告勝訴部分，各得假執行。
原告其餘假執行之聲請駁回。
    事  實
甲、原告方面：
一、聲明：
  (一)被告應給付原告庚○○○新台幣（下同）50萬元；給付原告
    丙○○、乙○○、丁○○、己○○、戊○○10萬元，並均自
    民國91年12月4 日起至清償日止，按年息5%計算之利息。
  (二)願供擔保請准宣告假執行。
二、陳述：
  (一)被告自稱為訴外人程正啟之佣人，於91年4 月22日上午11時
    30分許在桃園縣中壢市○○路○ 段303 號，原告庚○○○偕
    同辛○○前往上址與程正啟爭執房屋產權問題時，竟無緣無
    由，自廚房持菜刀猛砍原告庚○○○及辛○○，致原告庚○○○受有前額割傷2.0 ×0.5 公分、鼻割傷6.0 ×1. 5公分
    、上唇割傷1.0 ×0.5 公分、右手割傷2.0 ×0.5 公分之傷
    害，辛○○受有前額割傷3.0 ×1.0 公分之傷害。程正啟為
    阻止被告之傷害行為，亦被砍傷。上揭事實業經被告於鈞院
    刑事庭審理中自白不諱，並經鈞院以91年易字第1956號刑事
    判決判處有罪可按。
  (二)被告於本件審理中，雖以原告母女攻擊她為抗辯，然此等抗
    辯與其在刑事審理中之自白互為矛盾。又原告庚○○○為重
    度肢障之婦女，行走須靠拐杖，被砍殺後鼻樑及唇共縫100
    多針，語言益發遲鈍，原告庚○○○根本不可能攻擊被告，
    是其抗辯為無可採。
  (三)本件原告庚○○○被砍殺後當場倒地，縫100 多針，尤其鼻
    樑側邊部分，深寬6.0 ×1.5 公分，送醫治療後，第五天血
    壓降低至45度，致心臟微弱，無法正常送氧至腦部，導致腦
    部缺氧、中風而殘廢。被告之行為造成原告庚○○○的重大
    傷害及併發症，身心均遭受重大傷害，日抖夜不能眠，身心
    俱傷，爰依民法第195 條之規定，請求被告給付精神慰藉金
    50萬元。辛○○被殺，亦因驚嚇致夜作惡夢連連，每閉目觸
    及當時情況，即恍恍終日，無法靜定，身心遭受極大之痛苦
    ，此部分請求被告給付精神慰藉金10萬元。又辛○○於93年
    7 月6 日亡故，依法由其配偶即原告丙○○與其子女即原告
    乙○○、丁○○、己○○、戊○○為其承受訴訟人（下稱原
    告丙○○等五人），再依民法第195 條第2 項之規定，由原
    告丙○○等五人繼承辛○○於本件對被告已起訴之精神慰藉
    金請求權。綜上，本件原告爰依民法侵權行為之法律關係，
    請求被告給付如訴之聲明所示之精神慰藉金。
三、證據：提出辛○○之全戶戶籍謄本一份、身心殘障手冊影本
    一紙為證。
乙、被告方面：
一、聲明：駁回原告之訴。
二、陳述：被告是訴外人程正啟的同居人，事發當日原告庚○○○前來其住處並有發生爭執，原告庚○○○拿枴杖打被告頭
    兩下，所以被告就衝到廚房拿菜刀以自衛，是出於正當防衛
    才傷害到原告二人，錯不在被告。
丙、本院依職權調閱本院91年度易字第1956號刑事卷宗全部，並
    查詢原告辛○○之個人基本資料。
    理  由
甲、程序方面：
一、按當事人死亡者，訴訟程序在有繼承人、遺產管理人或其他
    依法令應續行訴訟之人承受其訴訟以前當然停止。又聲明承
    受訴訟，應提出書狀於受訴法院，由法院送達於他造。民事
    訴訟法第168 條、第176 條定有明文。查本件原告辛○○起
    訴後，嗣於93年6 月27日死亡（原告辯論意旨狀誤載為93年
    7 月6 日），而其繼承人則為配偶丙○○及子女乙○○（77
    年2 月21日生）、丁○○（78年1 月6 日生）、己○○（80
    年10月22日生）、戊○○（80年10月22日生）共五人，此經
    原告自陳在卷，並有其全戶戶籍謄本一份、辛○○個人基本
    資料查詢結果單一紙（見本院卷第68、69、71頁）在卷可參
    。按依民法第1138條、第1147條、第1148條之規定，原告辛○○死亡後，即應由其配偶及子女繼承，則本件原告丙○○
    等五人依據上開規定具狀聲明承受訴訟，依法並無不合，應
    予准許。
二、次按，原告於判決確定前，得撤回訴之全部或一部。但被告
    已為本案之言詞辯論者，應得其同意。訴之撤回應以書狀為
    之。但於期日，得以言詞向法院或受命法官為之。訴之撤回
    ，被告於期日到場，未為同意與否之表示者，自該期日起10
    日內未提出異議者，視為同意撤回。民事訴訟法第262 條第
    1 項、第2 項、第4 項定有明文。經查，本件原告庚○○○
    起訴部分，除請求被告給付精神慰藉金50萬元外，原併請求
    被告給付看護費30,800元、工作損失154,000 元及為僱請外
    勞隨身扶持所增加之生活上需要按月以16,000元計之定期金
    ，嗣於本院94年3 月4 日所行之準備程序中以言詞撤回除精
    神慰藉金50萬元以外之其餘請求，而被告於該期日到場，並
    未於10日內提出異議（見本院卷第49頁），依上規定，視為
    同意撤回。是原告庚○○○上開所為訴之撤回，經核與法相
    符，亦應准許。
乙、實體方面：
一、原告起訴主張：被告於91年4 月22日上午11時30分許在桃園
    縣中壢市○○路○ 段303 號，原告庚○○○偕同辛○○前往
    上址與訴外人程正啟爭執房屋產權問題時，自廚房持菜刀猛
    砍原告庚○○○及辛○○，致原告庚○○○受有前額割傷2.
    0 ×0.5 公分、鼻割傷6.0 ×1. 5公分、上唇割傷1.0 ×0.
    5 公分、右手割傷2.0 ×0.5 公分之傷害，辛○○受有前額
    割傷3.0 ×1.0 公分之傷害等之事實，業據原告以本院91年
    度易字第1956號刑事判決為證，並經本院依職權調取該刑事
    判決之全案卷宗（含偵查及第二審卷宗）查閱無訛，復有華
    揚醫院之診斷證明書二紙附卷可稽（見本院卷第41、42頁，
    影印自上開刑事偵查卷第15、16頁），且為被告所不爭執，
    堪信為真正。
二、原告復主張伊二人因被告之上揭行為而受有傷害，被告應賠
    償伊二人精神上之損害，則為被告所否認，並辯以上詞，是
    本件首須審酌者，即為被告上開傷害行為是否係出於正當防
    衛？經查：
  (一)按當事人主張有利於己之事實者，就其事實有舉證之責任，
    民事訴訟法第277 條定有明文。又查刑法第36條（現行法第
    23條）規定正當防衛之要件，必對於現在之不正侵害，始能
    成立，若侵害已過去，或預料有侵害而侵害尚屬未來，則其
    加害行為，自無正當防衛之可言。最高法院著有19年上字第
    1174號判例可資參照。是刑法第23條規定之正當防衛，必以
    現在之不法侵害存在為前提，始能成立。
  (二)對於被告辯稱：本件事發當日係因原告庚○○○先持拐杖毆
    打被告頭部兩下，才持菜刀砍傷原告二人等語，原告以：原
    告庚○○○係肢體殘障，不可能攻擊被告等語否認之，且以
    原告庚○○○持有身心殘障手冊為證（見上開刑事一審卷第
    40 頁）， 則依上開舉證責任分配之規定，此部分自應由被
    告舉證證明之。查，被告於接受臺灣桃園地方法院檢察署檢
    察官初訊時，對於何以持菜刀砍原告二人乙節供稱：「因為
    他們（即原告二人）常去我家騷擾我」等語，於本院上開刑
    事案件審理中則供陳：「是因為被害人庚○○○、辛○○每
    天都來吵我們，還砸我們家的東西，毆打我照顧的老人程正
    啟，我當天（即本件事發日）氣不過才拿刀砍他們」等語（
    見上開偵查卷第20 頁 反面、上開刑事一審卷第20頁），嗣
    又於本件審理中於本院陳稱：「當天庚○○○來我們住的地
    方有發生爭執，她拿木棍打我的頭，她打我兩下，正在打得
    時候我就衝到廚房去拿菜刀要出來自衛」、「她（指原告庚○○○）當天沒有打程正啟，是過去曾經有五次打程正啟的
    情形，但是不是那一天」、「（問：你在檢察官第一次訊問
    的時候，你說你去砍她，是因為他們常去你家騷擾你？）是
    的，因為他們為了房子的事情常常來吵，我是因為氣不過才
    砍她」等語（見本院卷第74、75頁），是依被告上開所述，
    就其於本件事發當日究係因氣不過原告二人屢次之騷擾、或
    因程正啟被原告庚○○○毆打、亦或係因被告本身被毆打而
    持刀砍傷原告二人，前後均不一致，已難信採。
  (三)次查，程正啟於上開刑事案件中證稱：「（問：證人庚○○○、辛○○有無打被告？）大概有吧」、「（問：證人庚○○○用何工具打人？）用枴杖打我，『有無用拐杖打被告我
    就不知道』，他（指原告）想跟我要房子，被告也有拿菜刀
    砍被害人，我要搶他的刀子阻止他，才不小心被劃到，我不
    告訴被告王過失傷害，房子的糾紛是我跟證人庚○○○之間
    的問題，被告與證人庚○○○間無任何糾紛」等語（見上開
    刑事卷第21、22頁），則依程正啟上開所述，已不能證明原
    告庚○○○於本件事發當日有毆打被告之事實，而程正啟所
    述渠於當日遭原告庚○○○毆打云云，亦與被告於本件審理
    時所述之前揭陳述：「她（指原告庚○○○）當天沒有打程
    正啟，是過去曾經有五次打程正啟的情形，但是不是那一天
    」等語互有齟齬，復與程正啟於本件事發後接受警察訊問時
    ，陳稱：「因為甲○○要求我將此房屋給她，我不同意，甲○○一氣之下就跑到我家廚房拿菜刀，砍傷了我的頭部」、
    「我決定不提出告訴」等語前後不一（見上開偵查卷第14頁
    ），再參諸程正啟為被告之同居人，此據被告自陳在卷（見
    本院卷第76頁），且對於被告之傷害行為不願提出告訴，又
    與原告間有房產之糾紛，已如前述，是程正啟所述已有偏頗
    被告之虞。綜上，本院亦難以程正啟之陳述佐證被告所辯：
    原告庚○○○有持拐杖毆打被告云云之真實性。至於，被告
    雖於刑事審理中提出行政院衛生署桃園醫院之診斷證明書乙
    紙證明其受有右後顱擦傷4 公分及少量皮下出血之傷害（見
    上開刑事一審卷第27頁），惟依該診斷證明書之記載被告前
    往就醫之日期為91年4 月26日，距本件事發日已有4 日之久
    ，已難認定其上所載傷害確係原告庚○○○於91年4 月22日
    所為，又被告及程正啟之陳述就原告庚○○○確於本件事發
    日毆打被告乙情均無從採為認定事實之依據，詳如前述，自
    亦不能與該證明力已有不足之診斷證明書相互補強而為認定
    事實之基礎，附此敘明。
  (四)綜上所述，被告未能舉證證明原告庚○○○於本件事發當日
    確有持拐杖毆打被告或程正啟之行為，易言之，本件被告持
    菜刀砍傷原告二人當時，尚難認原告庚○○○對被告或程正
    啟有何不正之侵害存在，揆諸前揭說明，被告辯稱其持菜刀
    砍傷原告二人係出於正當防衛云云，不足為採，被告不法傷
    害原告二人之犯行已足認定。本院前揭刑事判決及被告上訴
    後之二審刑事判決，亦均同此認定，而判處被告有期徒刑三
    月確定，此亦經本院查閱上開刑事卷無誤，是原告主張伊二
    人因被告之不法傷害行為而受有損害等語，堪予採信。
三、次按，因故意或過失，不法侵害他人之權利者，負損害賠償
    責任。又不法侵害他人之身體、健康、名譽、自由、信用、
    隱私、貞操，或不法侵害其他人格法益而情節重大者，被害
    人雖非財產上之損害，亦得請求賠償相當之金額。前項請求
    權，不得讓與或繼承。但以金額賠償之請求權已依契約承諾
    ，或已起訴者，不在此限。民法第184 條第1 項前段、第19
    5 條第1 項前段、第2 項分別定有明文。查本件原告既因被
    告之不法傷害犯行而受有前揭傷害，自得依上開規定請求被
    告給付精神撫慰金。又法院對於慰撫金之量定，應斟酌雙方
    之身分、地位及經濟狀況等關係定之，並應斟酌加害程度及
    其他各種情況核定相當數額。茲就原告所得請求被告給付之
    金額，分述如下：
  (一)原告庚○○○部分：
    原告庚○○○因被告本件之傷害行為，受有前額割傷2.0 ×
    0.5 公分、鼻割傷6.0 ×1. 5公分、上唇割傷1.0 ×0.5 公
    分、右手割傷2.0 ×0.5 公分之傷害，已如前述，而原告庚○○○未受教育，平日以種菜、賣菜並兼作手工為業，月收
    入約為2 萬餘元，名下有一棟房子，此據原告自陳在卷，並
    為被告所不爭執，堪信屬實，又原告庚○○○於本件事發時
    已年高六十，復有肢體殘障，此有前述華揚醫院診斷證明書
    、身心殘障手冊影本各一件附卷可按。而被告事發時年約46
    歲，教育程度為高職肄業等情，亦有行政院衛生署桃園療養
    院93年1 月29日93桃療醫字第000426函附之司法精神鑑定書
    一件在案可參（見上開刑事一審卷第95至98頁），堪予認定
    。是本院審酌被告因原告庚○○○與程正啟間之房產糾紛，
    即持菜刀砍傷原告庚○○○及上開一切情狀，認原告庚○○○本件所得請求被告給付之精神慰撫金以12萬元為適當。
  (二)原告丙○○等五人部分：
    辛○○因被告本件之傷害行為，受有前額割傷3.0 ×1.0 公
    分之傷害，亦如前述，辛○○之教育程度為國中畢業，於生
    產拉鍊的工廠擔任作業員，月入約為2 萬餘元，名下有一棟
    房子，亦據原告陳稱在卷，而為被告所不爭執，堪予採信，
    而被告之情形則如上所述。是本院審酌辛○○因被告之持刀
    傷人之犯行固受有驚嚇，惟所受傷害尚屬輕微，及上揭一切
    情狀，認辛○○所得向被告請求之精神慰撫金以2 萬元為適
    當。又辛○○雖於提起本訴後之93年6 月27日死亡，而關於
    非財產上之損害賠償請求權，因與被害人之人身攸關，具有
    專屬性，不適於讓與或繼承，惟依上揭民法第195 條第2 項
    但書之規定，辛○○既於伊死亡前即已提起本件訴訟請求被
    告賠償精神慰撫金，自不受此限，則原告丙○○等五人於辛○○死亡後，承受本件訴訟，依繼承而共同行使此部分請求
    權，即非無據，是原告丙○○等五人之請求於上開被告應給
    付之範圍內，即屬可採。
四、末按，給付無確定期限者，債務人於債權人得請求給付時，
    經其催告而未為給付，自受催告時起，負遲延責任。其經債
    權人起訴，或依督促程序送達支付命令，或為其他相類之行
    為者，與催告有同一之效力；遲延之債務，以支付金錢為標
    的者，債權人得請求依法定利率計算之遲延利息，民法第22
    9 條第2 項、第233 條第1 項前段分別定有明文。從而，原
    告本於侵權行為之法律關係，請求被告給付原告庚○○○12
    萬元、給付原告丙○○等五人2 萬元，及均自起訴狀繕本送
    達之翌日即91年12月4 日起至清償日止，按年息5%計算之利
    息部分，為有理由，應予准許；逾此範圍之請求，為無理由
    ，應予駁回。
五、假執行之宣告：
    按所命給付之金額或價額未逾新臺幣50萬元之判決，法院應
    依職權宣告假執行，民事訴訟法第389 條第1 項第5 款定有
    明文，本件原告勝訴部分，因本件被告應給付之金額未逾50
    萬元，揆諸前開之規定，本院應依職權宣告假執行，原告就
    該部分陳明願供擔保聲請宣告假執行，僅係促請法院上開職
    權宣告之發動，本院就此部分不另為准駁之諭知。此外，原
    告敗訴部分，因其訴業經駁回，故該部分之假執行聲請已失
    所附麗，爰併予駁回。
六、據上論結，本件原告之訴一部有理由，一部無理由，並依民
    事訴訟法第79條、第85條第1 項但書、第389 條第1 項第5
    款，判決如主文。
中　　華　　民　　國　　94　　年　　6 　　月　　28　　日
                  民事第二庭審判長法  官  劉克聖
                                  法  官  林雯娟
                                  法　官　范明達
右為正本，係照原本作成。
如對本判決上訴，須於判決送達後20日內向本院提出上訴狀
中　　華　　民　　國　　94　　年　　6 　　月　　28　　日
                                  書記官　李燕枝
